臺灣高等法院刑事裁定
110年度毒抗字第910號
抗  告  人  
即  被  告  吳奇璋




上列抗告人即被告因違反毒品危害防制條例案件，不服臺灣新北
地方法院110年度毒聲字第911號中華民國110年4月16日所為觀察
、勒戒之裁定（聲請案號：臺灣新北地方檢察署109年度毒偵字
第7377號、110年度聲觀字第759號），提起抗告，本院裁定如下
：
    主  文
抗告駁回。                                             
    理  由
一、原裁定意旨略以：抗告人即被告甲○○基於施用第二級毒品甲
    基安非他命之犯意，於民國109年10月20日晚間11時許，在
    新北市三重區自強路某公園內，以玻璃球燒烤吸食煙霧之方
    式，施用甲基安非他命1次之事實，業據抗告人於警詢及偵
    查中坦承不諱，且其為警查獲時採得之尿液，經送驗結果確
    呈安非他命、甲基安非他命陽性反應，有台灣檢驗科技股份
    股份有限公司之濫用藥物檢驗報告、新北市政府警察局受採
    集尿液檢體人姓名及檢體編號對照表（尿液檢體編號：T000
    0000）在卷可稽，是抗告人施用甲基安非他命之行為，洵堪
    認定。又抗告人前於90年間因施用毒品案件，經原審法院以
    90年度毒聲字第3812號裁定令入勒戒處所觀察、勒戒，因認
    有繼續施用毒品之傾向，再經同法院以90年度毒聲字第4048
    號裁定強制戒治，於91年4月30日停止戒治釋放出所，並經
    原審法院以91年度訴字第1092號判決判處罪刑確定，此後即
    無任何執行觀察、勒戒或強制戒治之紀錄，有本院被告前案
    紀錄表在卷可稽。抗告人再為本件施用第二級毒品犯行時，
    距其前次強制戒治執行完畢日已逾3年，依法應令入勒戒處
    所施以觀察、勒戒，是檢察官聲請將抗告人送觀察、勒戒，
    應予准許，爰依毒品危害防制條例（下稱毒品條例）第20條
    第1項、第3項及觀察勒戒處分執行條例第3條第1項之規定，
    裁定令抗告人入勒戒處所觀察、勒戒等語。
二、抗告意旨略以：依現今規定，抗告人於前開強制戒治執行完
    畢釋放後之3年後再犯本件施用第二級毒品犯行，固應令抗
    告人入勒戒處所施以觀察、勒戒。然抗告人僅犯施用第二級
    毒品罪，若科刑均係落在有期徒刑3至5月間，而目前勒戒處
    所對於是否裁定戒治，並無明確標準，倘抗告人之後又遭裁
    定強制戒治，慢者1年，快者7、8月才能執行完畢，豈非不
    利於抗告人。爰請撤銷原裁定，另為利於抗告人之裁定云云
    。
三、按犯第10條之罪者，檢察官應聲請法院裁定，或少年法院（
    地方法院少年法庭）應先裁定，令被告或少年入勒戒處所觀
    察、勒戒，其期間不得逾2月；依前項規定為觀察、勒戒或
    強制戒治執行完畢釋放後，3年後再犯第10條之罪者，適用
    上揭規定，毒品條例第20條第1項、第3項分別定有明文。又
    毒品條例業於109年1月15日修正公布，並於同年7月15日施
    行，該條例第20條第3項之再犯期間，原係規定「5年後再犯
    」，修正後則改為「3年後再犯」；而所稱「3年後再犯」，
    係指本次再犯（不論毒品條例修正前、後）距最近一次觀察
    、勒戒或強制戒治執行完畢釋放已逾3年者，不因其間有無
    犯施用毒品罪經起訴、判刑或執行而受影響（最高法院109
    年度台上字第3826號判決意旨參照）。再者，毒品條例關於
    觀察、勒戒之規定，係一種針對施用毒品者將來之危險所為
    預防、矯正措施之保安處分，目的係為斷絕被告之身癮及心
    癮，而非處罰，雖兼具自由刑之性質，然有刑罰所不可替代
    之教化治療作用，當無因被告個人、家庭等個別因素而得免
    予執行之理。而該條例規定之觀察、勒戒處分係屬強行規定
    ，倘有施用毒品之行為，除合於同條例第21條第1項所定「
    於犯罪未發覺前，自動向衛生福利部指定之醫療機構請求治
    療，醫療機構免將請求治療者送法院或檢察機關」之情形，
    或檢察官審酌個案情形，依同條例第24條第1項為附命完成
    戒癮治療之緩起訴處分，可排除適用觀察、勒戒之程序外，
    凡經檢察官聲請法院裁定將被告送勒戒處所觀察、勒戒者，
    在檢察官並無違法或濫用其裁量權之情況下，法院僅得就其
    聲請審查被告是否有施用毒品之行為，以及被告是否為「初
    犯」，抑或觀察、勒戒、強制戒治執行完畢後「3年內再犯
    」或「3年後再犯」而為准駁之裁定，並無自由斟酌以其他
    方式替代或得以其他原因免予執行之權限。　
四、經查：
  ㈠抗告人基於施用第二級毒品甲基安非他命之犯意，於前揭時
    間、地點，施用甲基安非他命1次，嗣為警採集其尿液送驗
    結果，呈安非他命、甲基安非他命陽性反應等情，業據其於
    警詢及偵訊中均坦承不諱，並有台灣檢驗科技股份有限公司
    之濫用藥物檢驗報告、新北市政府警察局受採集尿液檢體人
    姓名及檢體編號對照表（尿液檢體編號：T0000000）等件在
    卷可稽，是抗告人確有施用甲基安非他命之事實，首堪認定
    。又抗告人前因施用毒品案件，經臺灣桃園地方法院裁定送
    觀察、勒戒後，因認抗告人無繼續施用毒品之傾向，而於87
    年11月21日觀察、勒戒執行完畢釋放出所，並經臺灣桃園地
    方檢察署以87年度少連偵字第388號不起訴處分確定；嗣抗
    告人又因施用毒品案件，經原審法院裁定送觀察、勒戒後，
    因認抗告人有繼續施用毒品之傾向，再經原審法院裁定強制
    戒治，而於91年4月30日停止戒治付保護管束，並於91年10
    月12日保護管束期滿未經撤銷而視為強制戒治執行完畢；其
    後抗告人雖有再因施用毒品案件，多次經法院判處罪刑確定
    及執行完畢之紀錄，但迄今均無再受觀察、勒戒或強制戒治
    之情形，有本院被告前案紀錄表附卷可按。是抗告人距其最
    近一次強制戒治執行完畢釋放即91年10月12日，已逾3年，
    核屬毒品條例第20條第3項所規定之「3年後再犯」，檢察官
    因而逕依修正後之毒品條例第20條第3項等規定，向原審法
    院聲請裁定令抗告人入勒戒處所施以觀察、勒戒，於法自無
    不合。
  ㈡抗告人徒以前揭情詞為辯，惟查：
　⒈依毒品條例第20條第1項、第3項及第24條第1項規定，係採行
    「觀察、勒戒」與「附命完成戒癮治療等之緩起訴」並行之
    雙軌模式，並無「附命完成戒癮治療之緩起訴」應優先於「
    觀察、勒戒」之強制規定。揆諸前揭說明，檢察官對施用毒
    品之被告，究應採行附命完成戒癮治療之緩起訴處分，或向
    法院聲請觀察、勒戒之處遇措施，要屬檢察官之裁量職權，
    原則上本非法院所得置喙。　　
　⒉再者，檢察官適用刑事訴訟法第253條之1第1項及第253條之2
    對被告為緩起訴處分時，另應「參酌刑法第57條所列事項及
    公共利益之維護」，並「認以緩起訴為適當」者，始得為之
    ，似可認檢察官應以向法院聲請觀察、勒戒為原則，於例外
    符合上揭緩起訴處分之要件時，始得另為附命完成戒癮治療
    之緩起訴處分。而檢察官是否適用上開規定對被告為緩起訴
    處分，自得本於上開規定及立法目的，妥為斟酌、裁量，始
    予決定。其裁量之結果，如認適於對被告為緩起訴處分者，
    固須於緩起訴處分中說明其判斷之依據，惟其如認為應向法
    院聲請觀察、勒戒者，此時因係適用原則而非例外，自無須
    贅餘交代不適於為緩起訴處分之理由。查檢察官經裁量結果
    ，既認本案應向法院聲請觀察、勒戒為宜，揆諸首揭說明，
    自無須於聲請書說明本案不適於為附命完成戒癮治療之緩起
    訴處分之理由；而酌以抗告人前因施用毒品案件，已有先後
    多次經法院判處罪刑之紀錄，業如前述，顯見抗告人欠缺自
    制能力，在外仍一再接觸毒品，遑論抗告人現仍因案在監執
    行，則是否宜為機構外之附命完成戒癮治療等之緩起訴處分
    ，自甚非無疑，故檢察官聲請對抗告人為機構內之觀察、勒
    戒處遇，難認有濫用裁量權之情形，其聲請即屬有據。
　⒊又本件已符上揭「3年後再犯」之情形，僅能由檢察官裁量是
    否向法院聲請裁定觀察、勒戒，抑或由檢察官逕為附命完成
    戒癮治療等之緩起訴處分，惟無論如何，依法要不得對抗告
    人提起公訴而論罪科刑，亦即無由法院斟酌以論罪科刑或其
    他處遇方式替代之餘地。抗告人徒以前開情詞，指摘原裁定
    令其觀察、勒戒，最後可能較諸對其論罪科刑為不利，因而
    請求另為對其有利之裁定云云，容係對法律規定有所誤解，
    自無足取。
五、綜上所述，原審以抗告人於最近一次強制戒治執行完畢釋放
    後之3年後再犯施用第二級毒品犯行，因而依檢察官之聲請
    ，裁定令抗告人入勒戒處所觀察、勒戒，核其認事用法，並
    無違誤或不當。抗告人猶執前詞提起抗告，為無理由，應予
    駁回。　　
據上論斷，應依刑事訴訟法第412條，裁定如主文。
中　　華　　民　　國　　110 　年　　6 　　月　　8 　　日
　　　　　　　　　刑事第九庭  審判長法　官  潘翠雪
　　　　　　　　　　　　　　　　　  法　官  陳俞婷
　　　　　　　　　　　　　　　　　  法　官  陳信旗
以上正本證明與原本無異。
不得再抗告。
                                    書記官  董佳貞
中　　華　　民　　國　　110 　年　　6 　　月　　8 　　日